臺灣高等法院刑事裁定
109年度毒抗字第291號
抗  告  人  羅文和



上列抗告人即被告因違反毒品危害防制條例案件，不服臺灣新北
地方法院中華民國109年10月28日109年度毒聲字第734號裁定（
聲請案號：臺灣新北地方檢察署109年度毒偵字第5511號、109年
度聲觀字第703號），提起抗告，本院裁定如下：
    主  文
抗告駁回。
    理  由
一、原裁定意旨略以：抗告人即被告甲○○（下稱抗告人）基於施
    用第二級毒品之犯意，於民國109年5月18日凌晨某時許，在
    新北市○○區○○街00號8樓之居處，以將甲基安非他命置於玻
    璃球燃燒吸食煙霧之方式，施用第二級毒品甲基安非他命1
    次。嗣於同年5月21日17時15分許，在上開居處內，因另案
    通緝為警緝獲，當場扣得安非他命吸食器2個、安非他命殘
    渣袋4個及分裝杓3支，復於同日19時45分許同意親自排放、
    彌封尿液送驗，檢驗結果確呈安非他命、甲基安非他命陽性
    反應等節，業據抗告人於警詢及偵查時坦承不諱，並有新北
    市政府警察局板橋分局搜索、扣押筆錄暨扣押物品目錄表、
    勘察採證同意書、新北市政府警察局受採集尿液檢體人姓名
    及檢體編號對照表（檢體編號：A0000000號）、台灣檢驗科
    技股份有限公司109年6月9日濫用藥物檢驗報告（檢體編號
    ：A0000000號）、臺北榮民總醫院109年7月2日北榮毒鑑字
    第C0000000號毒品成分鑑定書各1份及現場暨扣案物照片8張
    附卷可稽，足認抗告人上開任意性自白確與事實相符，其施
    用第二級毒品犯行洵堪認定。又抗告人前因施用第二級毒品
    案件，經臺灣士林地方法院以96年度毒聲字第443號裁定送
    觀察、勒戒後，認無繼續施用毒品之傾向，於97年3月21日
    釋放出所，並經臺灣士林地方法院檢察署（現已更名為臺灣
    士林地方檢察署）檢察官以96年度毒偵字第1483號為不起訴
    處分確定一節，有本院被告前案紀錄表1份在卷可佐，則抗
    告人係於上開觀察、勒戒執行完畢釋放之「3年後」，再為
    本案施用第二級毒品犯行，揆諸上開規定及說明，自應裁定
    將被告送勒戒處所觀察、勒戒，是檢察官審酌抗告人於本案
    施用毒品所呈現之濃度數值甚高等全案情節，依法向原審聲
    請裁定將被告送勒戒處所觀察、勒戒，並無違背法令、事實
    認定錯誤或裁量重大明顯瑕疵等情形，爰依毒品危害防制條
    例第20條第1項、第3項，觀察勒戒處分執行條例第3條第1項
    之規定，令被告入勒戒處所施以觀察、勒戒等語。
二、抗告意旨略以：「替代療法」是在醫生的評估與治療之下，
    運用口服的合成鴉片類替代藥品，取代藥癮者靜脈注射海洛
    因的行為，對於嘗試各種戒毒方式卻無法擺脫毒品的個案而
    言，可以使他們無須過著每天找藥，甚至因而犯罪的生活，
    可能因為藥癮者仍有注射行為而無法完全避免感染血液傳染
    病的危險，所以替代療法提供口服美沙冬藥品，除了改變藥
    癮者的注射毒品行為之外，更希望藉由此一專業諮商輔導，
    不斷提供藥癮者生理、心理、社會支持系統的相關協助，同
    時使之重新回歸社會的機會。又施用毒品者具「病患性犯人
    」之特質，採行觀察、勒戒及戒癮治療以戒除其毒癮之措施
    ，抗告人有戒癮治療之意願，又願意自費支付戒癮治療之費
    用。再者，按毒品危害防制條例第24條規定本法第20條第1
    項及第23條第2項之程序，於檢察官先依刑事訴訟法第253條
    之1第1項、第253條之2之規定，為附命完成戒癮治療之緩起
    訴處分時，或於少年法院（地方法院少年法庭）認以依少年
    事件處理法程序處理時，不適用之（第1項）。前項緩起訴
    處分，經撤銷者，檢察官應依法追訴（第2項）。係一般刑
    事訴訟程序之例外規定，屬刑事訴訟法第1條第1項規定之「
    其他法律所定之訴訟程序」。該第2項既規定，前項（第1項
    ）緩起訴處分，經撤銷者，檢察官應依法追訴，即已明示施
    用毒品案件於撤銷緩起訴處分後之法律效果為「依法追訴」
    ，而非適用刑事訴訟法第253條之3所定撤銷緩起訴處分後得
    「繼續偵查或起訴」規定，此乃因檢察官已依毒品危害防制
    條例第24條第1項為附命完成戒癮治療之緩起訴處分，被告
    事實上已接受等同「觀察、勒戒」之處遇，惟其竟未能履行
    該條件，自應於撤銷緩起訴處分後依法起訴，而無再次聲請
    法院裁定觀察、勒戒之必要。縱上所述，抗告人並無不適合
    施行戒癮治療之情況，且抗告人也有戒癮治療之意願，也願
    意支付相關費用，檢察官未予查明，逕聲請觀察勒戒，原審
    未向抗告人確認有無自費戒癮治療之意願，即有所不當，請
    求予以撤銷，更為適當合法之裁定云云。
三、按毒品危害防制條例第20條第3項及第23條第2項分別於109
    年1月15日修正公布為「依前項規定為觀察、勒戒或強制戒
    治執行完畢釋放後，3年後再犯第10條之罪者，適用前2項之
    規定。」及「觀察、勒戒或強制戒治執行完畢釋放後，3年
    內再犯第10條之罪者，檢察官或少年法院（地方法院少年法
    庭）應依法追訴或裁定交付審理」，並自109年7月15日起施
    行，且依同條例第35條之1第2款規定，法院就審判中之案件
    應依上揭修正後規定處理，合先敘明。次由第20條第3項之
    修正理由略謂：施用毒品者具「病患性犯人」之特質，如觀
    察、勒戒或強制戒治執行完畢釋放後，3年後始再有施用毒
    品行為，足見其有戒除毒癮之可能，宜再採以觀察、勒戒方
    式戒除其身癮及以強制戒治方式戒除其心癮之措施，為能放
    寬觀察、勒戒或強制戒治制度之適用時機，以協助施用者戒
    除毒癮等旨，而第23條第2項之修正理由則為「配合修正條
    文第20條第3項規定，爰修正第2項規定」，可見該2規定彼
    此間確具連動關係，且立法者顯然有意藉由此次修法以放寬
    觀察、勒戒或強制戒治制度，當亦同時限縮對施用毒品者依
    法追訴處罰之範圍。另依第23條第2項之文義解釋，可知被
    告再犯（含3犯以上）第10條之罪，如距最近1次犯同罪經依
    第20條第1項、第2項規定令觀察、勒戒或強制戒治執行完畢
    釋放後3年內，固應依法追訴，惟如已逾3年，即應再令觀察
    、勒戒，且不因其間是否另犯該罪經起訴、判刑或執行而有
    不同，方足落實此次寬厚刑事政策之變革，且不逾越第23條
    第2項有關起訴程式要件之法條文義。本件依本院被告前案
    紀錄表所示，抗告人所為施用第二級毒品犯行，距其最近1
    次因犯施用毒品罪經強制戒治執行完畢之日已逾3年，符合
    前述修法意旨說明，而有修正後毒品危害防制條例第20條第
    3項之適用。從而，原審依檢察官聲請將抗告人送觀察、勒
    戒，於法有據，並無違誤。
四、次按「犯第10條之罪者，檢察官應聲請法院裁定，或少年法
    院（地方法院少年法庭）應先裁定，令被告或少年入勒戒處
    所觀察、勒戒，其期間不得逾2月」、「觀察、勒戒後，檢
    察官或少年法院（地方法院少年法庭）依據勒戒處所之陳報
    ，認受觀察、勒戒人無繼續施用毒品傾向者，應即釋放，並
    為不起訴之處分或不付審理之裁定；認受觀察、勒戒人有繼
    續施用毒品傾向者，檢察官應聲請法院裁定或由少年法院（
    地方法院少年法庭）裁定令入戒治處所強制戒治，其期間為
    6個月以上，至無繼續強制戒治之必要為止。但最長不得逾1
    年」，毒品危害防制條例第20條第1項、第2項分別定有明文
    。又同條例第24條雖經修正，但尚未生效，原第24條第1項
    、第3項分別規定「本法第20條第1項及第23條第2項之程序
    ，於檢察官先依刑事訴訟法第253條之1第1項、第253條之2
    之規定，為附命完成戒癮治療之緩起訴處分時，或於少年法
    院（地方法院少年法庭）認以依少年事件處理法程序處理為
    適當時，不適用之」、「第1項所適用之戒癮治療之種類、
    其實施對象、內容、方式與執行之醫療機構及其他應遵行事
    項之辦法及完成戒癮治療之認定標準，由行政院定之」。可
    見立法者旨在設計多元處遇，以達對施用毒品者有效之治療
    ，而究採機構或社區處遇方式，則賦予檢察官裁量權，與聲
    請觀察、勒戒應經法院裁定截然不同，該兩種處遇方式，乃
    並行而非何者優先，檢察官自得按照個案情形，依法裁量決
    定採行何者為宜，法院原則上應尊重檢察官職權之行使，僅
    就檢察官之判斷有違背法令、事實認定有誤或其他裁量重大
    明顯瑕疵等事項，予以有限之低密度審查。
五、經查：
  ㈠上開抗告人施用毒品之事實，業據抗告人於警詢及偵查中坦
    承不諱，並有新北市政府警察局板橋分局搜索、扣押筆錄暨
    扣押物品目錄表、勘察採證同意書、新北市政府警察局受採
    集尿液檢體人姓名及檢體編號對照表（檢體編號：A0000000
    號）可資佐證；抗告人之尿液並經台灣檢驗科技股份有限公
    司以酵素免疫分析法及氣相層析質譜儀分析法檢驗，尿液中
    確實檢出安非他命類（安非他命、甲基安非他命）陽性反應
    ，檢體編號核亦相符，有台灣檢驗科技股份有限公司109年6
    月9日濫用藥物檢驗報告（檢體編號：A0000000號）、臺北
    榮民總醫院109年7月2日北榮毒鑑字第C0000000號毒品成分
    鑑定書各1份及現場暨扣案物照片8張附卷可稽，足認抗告人
    上開任意性自白確與事實相符，是其施用第二級毒品犯行堪
    以認定。
　㈡抗告人雖稱其有意願接受戒癮治療，願意支付相關費用，檢
    察官未予查明，逕為聲請觀察勒戒云云。然抗告人前因施用
    第二級毒品案件，經臺灣士林地方法院以96年度毒聲字第44
    3號裁定送觀察、勒戒後，認無繼續施用毒品之傾向，於97
    年3月21日釋放出所，並經臺灣士林地方檢察署檢察官以96
    年度毒偵字第1483號為不起訴處分確定一節，有本院被告前
    案紀錄表1份在卷可佐，則抗告人係於上開觀察、勒戒執行
    完畢釋放之「3年後」，再為本案施用第二級毒品犯行，係
    屬「3年後再犯」。且臺灣新北地方檢察署檢察官於109年9
    月29日訊問時，詢問抗告人是否承認施用第二級毒品？你從
    97年3月21日觀察勒戒釋放後，就沒有因施用毒品被移送？
    抗告人自承施用第二級毒品之犯行，且從97年3月21日觀察
    勒戒釋放後，就沒有因施用毒品被移送等語乙節，有臺灣新
    北地方檢察署109年9月29日訊問筆錄1份在卷可稽，足認偵
    查中，檢察官已給予被告陳述意見之機會。
　㈢再者，毒品危害防制條例規定觀察、勒戒之目的，係為斷絕
    施用毒品者之身癮，屬保安處分之一種，核與刑罰執行之目
    的不同，觀察、勒戒著重治療，而非處罰，旨在透過一段期
    間之監禁式治療，幫助施用毒品者遠離毒品以達戒除毒癮。
    而本件抗告人為警察查獲時，扣得安非他命吸食器2個、安
    非他命殘渣袋4個及分裝杓3支，並自承本次向因壓力大，向
    綽號阿峰購買快5公克安非他命，以新臺幣8,000元購入，一
    天大概是用3次等語，有該警詢筆錄在卷可參（毒偵卷第10
    頁反面），可見抗告人仍主動與毒品人口來往，並購入數量
    非少之毒品，衡此情形，抗告人不適於自律性甚高之非監禁
    式戒癮處遇模式，從而，檢察官斟酌上情及個案情形，適法
    行使裁量權而提出聲請，並無違反比例原則或明顯裁量怠惰
    、恣意濫用裁量等情事。是原審裁定以抗告人曾受觀察、勒
    戒執行釋放後3年後，再犯本件施用毒品行為，而依檢察官
    之聲請，裁定令被告入勒戒處所施以觀察、勒戒，核無違誤
    。被告雖執前詞提起抗告，然偵查中，檢察官已給予被告陳
    述意見之機會，已如前述，被告指摘原審未向抗告人確認，
    逕為裁定被告應送觀察、勒戒云云，不足採信。
六、綜上所述，抗告意旨所指，尚乏所據。本件抗告為無理由，
    應予駁回。
據上論斷，依刑事訴訟法第412條，裁定如主文。 　　　　
中　　華　　民　　國　　109 　年　　12　　月　　7 　　日
                  刑事第七庭    審判長法　官  孫惠琳
                                      法　官  連雅婷
                                      法　官  張育彰
以上正本證明與原本無異。
不得再抗告。
                                      書記官  周士涵
中　　華　　民　　國　　109 　年　　12　　月　　7 　　日